臺灣高等法院刑事判決　　　　　　　　95年度上訴字第4504號
上　訴　人　臺灣桃園地方法院檢察署檢察官
被　　　告　甲○○
選任辯護人　林 凱律師
　　　　　　蔡文燦律師
被　　　告　丙○○
選任辯護人　楊貴森律師
被　　　告　乙○○
上列上訴人因貪污治罪條例等案件，不服臺灣桃園地方法院93年
度訴字第1156號，中華民國95年10月5日第一審判決（起訴案號
：臺灣桃園地方法院檢察署91年度偵字第16456號），提起上訴
，本院判決如下：
    主  文
原判決撤銷。
甲○○、丙○○共同為他人處理事務，意圖為自己不法之利益，
而為違背其任務之行為，致生損害於本人之財產，甲○○處有期
徒刑拾月，丙○○處有期徒刑捌月。
乙○○行使從事業務之人，明知為不實之事項，而登載於其業務
上作成之文書，足以生損害於他人，處有期徒刑陸月，如易科罰
金，以銀元參佰元即新台幣玖佰元折算壹日。
    事  實
一、甲○○於民國 (下同)81 年7月間任職臺灣銀行（業於92 年
    7月1日改制台灣銀行股份有限公司）桃園分行襄理兼營業課
    副課長，負責該行核、放款之勘估、初審業務，為處理事務
    之人；乙○○則為第一不動產鑑定中心股份有限公司（下稱
    「第一不動產鑑定公司」）之估價師，均為從事業務之人。
    丙○○為「紅寶石業股份有限公司」（下稱「紅寶石公司
    」）之負責人。丙○○與甲○○係為舊識，甲○○並自78年
    下半年後，即開始為被告丙○○管理財物。丙○○並於81年
    7 月15日暨同年12月17日，取得位於新竹縣北埔鄉○○○段
    麻布樹排小段133之5地號、133之10地號、405之1地號、405
    之5地號、405之6地號等五筆土地（下稱系爭土地），其與
    甲○○均明知，系爭土地之價值僅約值新臺幣（下同）三、
    四百萬元。然因丙○○之財務狀況，自八十一年間起，即逐
    漸惡化，丙○○與甲○○竟萌共同為自己及他人不法之利益
    之意圖，欲以「紅寶石公司」為借款人，提供上開低價值之
    系爭土地，向甲○○所任職之台灣銀行桃園分行設定抵押後
    借款。
二、甲○○因熟知銀行放款核貸等流程，乃告知丙○○，應由丙○○自行委託，業經台灣銀行核定之第一不動產鑑定公司鑑
    價上開系爭土地，其必可順利進行放款程序，丙○○旋依甲○○之指示，向「第一不動產鑑定公司」所派之估價師乙○○佯稱其所欲委託鑑定之五筆土地僅係為表彰其財力，供市
    場價值參考，而非向銀行借款之用，乙○○聽聞其言後，雖
    明知其所受託鑑定之系爭土地價值未達丙○○所述之要求，
    ，竟於81年12月23日，在其業務上所職掌之土地鑑定報告上
    書立（一）土地坐落：本案土地坐落於北埔鄉東北側，西側
    臨接台三線省道，至竹東公車總站約2.5公里... 由於台三
    線道路已闢建完成，縮短本地區與竹東的距離，對本案地區
    具有正面的效果，未來台三線全線拓寬完畢，可加速北埔鄉
    的整體發展，人口的移入將更為迅速。（二）交通情況：本
    案臨接24米台三線省道；就本案土地價值推定，以臨接道路
    寬度24米，臨接尺度深度76114米，而以該筆土地每坪單價
    為20000元，總值為00000000元等不實事項，並將上開報告
    交付丙○○轉交甲○○，以「紅寶石公司」名義向台灣銀行
    桃園分行提出借款申請，而甲○○則利用其在台灣銀行桃園
    分行擔任土地勘價初審業務之便，明知審核放款抵押品，應
    依台灣銀行總行所函示之各項標準程序為審核，反逕分別於
    借款人「紅寶石公司」之貸款戶質押品勘估表簽註意見欄內
    記載「上列時價擬依鑑價公司計算每坪20000元之八折即每
    坪16000元」，及於借款人「紅寶石公司」之參採專門鑑價
    機關鑑估不動產報告審查表之審查意見處批載「經查詢附近
    價格均在每坪三至四萬之間與該鑑價公司之勘估價相當，本
    行擬予採信」等語，致台灣銀行桃園分行同意貸與二千萬元
    ，而核撥入「紅寶石公司」帳戶，足生損害於台灣銀行桃園
    分行。迨83年1月間因已屆借款到期日，甲○○與丙○○已
    無力清償借款，甲○○乃利用其知悉「借新還舊」之銀行慣
    例，均不會再行就抵押物重為勘估，遂再以同一條件持同一
    擔保品向台灣銀行桃園分行續一年期借款二千萬元，嗣因週
    轉失靈而於83年8月間起即未再支付利息，致台灣銀行桃園
    分行高達二千萬元之呆帳。
三、案經法務部調查局桃園縣調查站移送臺灣桃園地方法院檢察
    署偵查起訴。
    理  由
一、訊據被告甲○○坦承於81年7月間任職臺灣銀行桃園分行襄
    理兼營業課副課長，負責該行核、放款之勘估、初審業務；
    被告乙○○坦承為第一不動產鑑定公司之估價師，被告丙○○坦承為紅寶石公司之負責人。乙○○在其業務上所職掌之
    土地鑑價報告上書立（一）土地坐落：本案土地坐落於北埔
    鄉東北側，西側臨接台三線省道，至竹東公車總站約2.5公
    里... 由於台三線道路已闢建完成，縮短本地區與竹東的距
    離，對本案地區具有正面的效果，未來台三線全線拓寬完畢
    ，可加速北埔鄉的整體發展，人口的移入將更為迅速。（二
    ）交通情況：本案臨接24米台三線省道；就本案土地價值推
    定，以臨接道路寬度24米，臨接尺度深度76114米，而以該
    筆土地每坪單價為20000元，總值為00 000000元等事項，並
    將上開報告交付丙○○轉交甲○○，以「紅寶石公司」名義
    向台灣銀行桃園分行提出借款申請，而甲○○則其在台灣銀
    行桃園分行擔任土地勘價初審業務時，分別於借款人「紅寶
    石公司」所提出之土地鑑價報告上借款人「紅寶石公司」之
    貸款戶質押品勘估表簽註意見欄內記載「上列時價擬依鑑價
    公司計算每坪2000 0元之八折即每坪16000元」，及於借款
    人「紅寶石公司」之參採專門鑑價機關鑑估不動產報告審查
    表之審查意見處批載「經查詢附近價格均在每坪三至四萬之
    間與該鑑價公司之勘估價相當，本行擬予採信」等語，致台
    灣銀行桃園分行同意貸與二千萬元等事實坦承不諱。
二、惟被告等均矢口否認有何背信、行使業務登載不實罪。甲○○辯稱: 伊於審核系爭土地貸款之初，經查詢附近價格均在
    每坪三至四萬之間與該鑑價公司之勘估價相當，故在鑑估不
    動產報告審查表之審查意見處為此批載，主觀上並無故意違
    法高估土地價值云云；丙○○辯稱：伊無與甲○○謀議向台
    灣銀行桃園分行獲取不法利益之情事云云；乙○○辯稱: 係
    在被誤導鑑定之土地緊臨台三線之情況下，而鑑估出該土地
    每坪有二萬元之價值，並非故意提高鑑定價格云云。
三、經查：
（一）、被告丙○○、甲○○部分：
    (1)、證人洪祖祺即系爭土地之原地主，於原審94年7月26日
        審理時結稱: 「（審判長）問：根據卷內資料，這五筆
        土地（即新竹縣北埔鄉○○○段麻布樹排小段133之5地
        號、133之10地號、405之1地號、405之5地號、405之6
        地號等筆土地）後來是過戶給被告丙○○，為何你會將
        這五筆土地過戶給他？（證人）答：我不知道，是代書
        幫我過戶給丙○○的。（審判長）問：代書為何將土地
        幫你過戶給丙○○？（證人）答：代書陳威任跟我說因
        為我向丙○○買了南京東路的房子（即門牌台北市○○○路○段六十號十樓），但我還沒有付款，所以為擔保
        丙○○的債權，所以要將這五筆土地的土地所有權狀、
        印鑑證明、契約書、印鑑、戶籍謄本交給代書保管當作
        擔保。」；「是要當作擔保，等房屋貸款出來後，如果
        我沒有付款，就要將這五筆土地過戶給丙○○。」；「
        （審判長）問：以土地當作擔保這件事情是你跟丙○○
        自己講好，還是陳威任在你們之間傳話？（證人）答：
        我們三人都在場」；「（審判長）問：你拿土地當作擔
        保時，這五筆土地之價值多少你知道嗎？（證人）答：
        三、四百萬而已」等語（見原審審理卷三第15至17頁）
        。嗣於原審同年8月18日檢察官訊問時，復稱陳威任未
        經其同意，即將系爭五筆土地過戶給丙○○；其曾跟陳
        威任講過系爭五筆土地作價三、四百萬；買南京東路的
        房子時，曾在家中與丙○○有面對面接觸過；其僅是要
        提供土地作擔保而已，並不是真要賣地等語（見原審審
        理卷三第49、50、51、54頁）。復參諸被告丙○○於原
        審亦自承，伊在81年4月28日，因陳威任之介紹，將位
        於南京東路之房子賣與洪祖祺；嗣於81年7月15日，洪
        祖祺將系爭五筆土地移轉登記於伊等語（見原審審理卷
        二第26、83頁）。被告甲○○亦於本院稱，系爭土地是
        丙○○出售南京東路之房子與原來地主談好之條件等語
        （見本院卷第44頁背面）。再細繹卷附被告丙○○所出
        示之承諾書記載：「中華民國八十一年六月十八日。立
        承諾書人洪祖祺情願將本人座落於新竹縣北埔鄉○○○
        段麻布樹排小段405之1、405之5、405之6、133之10、1
        33之5地號持分二分之一、面積大約九百多坪（依地政
        事務所登記為準）以現有向蔡萬賜抵押貸款新台幣三百
        萬元正，今自即日起無條件將產權有關證件，先行移轉
        登記於丙○○名下，並集資塗銷原借款無誤。二、至於
        該地建廟一案，應聽候宇宙王（玉皇大帝）指示辦理，
        本人絕無異議，為恐口無憑，特立此承諾書為證。立承
        諾書人：洪祖祺。見證人一：陳威任。見證人二、簡菊
        子。」等詞（見偵查卷二第69頁；原審審理卷三第28
        頁），並有系爭土地之土地登記簿謄本影本附卷可稽（
        見原審審理卷一第95至124頁）。益徵本件系爭土地，
        係證人洪祖祺提供做為其購買丙○○位於南京東路房屋
        之擔保，且證人洪祖祺已明確告知被告丙○○，上開土
        地之價值僅值三、四百萬，嗣因洪祖祺未付購買房屋款
        項，陳威任即將系爭土地移轉登記予丙○○；足證被告
        丙○○於系爭土地所有權移轉登記於伊名下前，確已知
        悉系爭土地價額僅為三、四百萬元。
    (2)、被告甲○○確有參與集資塗銷蔡萬賜於系爭土地上所設
        定抵押權之事實，業經其於偵查及原審中自承，資金部
        分是我牽的線；有關這筆土地原有之抵押部分，最後是
        由我們多人集資付掉的等語（見偵查卷卷一第210頁、
        原審審理卷三第61頁）。而證人洪祖祺於原審亦稱，其
        有將上開土地抵押借錢，該金額非其所清償等語（見原
        審審理卷三14、57頁）。再觀諸前揭洪祖祺所出具之承
        諾書，載明「以現有向蔡萬賜抵押貸款新台幣三百萬元
        正，今自即日起無條件將產權有關證件，先行移轉登記
        於丙○○名下，並集資塗銷原借款無誤」；復參諸丙○○、簡菊子、甲○○、歐美鐶、黃永傑、陳威任、陳銘
        村、歐劉梅等人於八十一年十二月六日所簽定之合約書
        ，其上記載「各人集資新台幣三十七萬元整，並於81.
        12. 15前交齊，合計新台幣參佰柒拾萬元正，合購前陳
        威任介紹已過戶丙○○名下之新竹縣北埔麻布樹排段40
        5之1、405之5、405之6、133之5、133之10號等五筆土
        地持份貳分之壹，約玖佰伍拾坪地，為共同地主」（見
        偵查卷二第71、72頁）；及丙○○、簡菊子、甲○○、
        歐美鐶、陳威任、歐劉梅等人於八十三年十月五日所簽
        署之協議書，其上略載「(三)新竹北埔土地（北埔鄉○○○段麻布樹排小段405之1、405之5、405之6、133之5、
        13 3之10號五筆土地共一九三二坪）為感謝甲○○先生
        全力促成及鑑定集資才有今日勞苦功高」等詞（見偵查
        卷二第317頁背面）；暨甲○○於八十四年二月二十八
        日晚致被告丙○○之信函，書寫「…北埔的土地當初雖
        然認知錯誤，但正確的地點您知曉否？它是個寶地，其
        地理景觀奇佳，難道您捨得放棄？」等詞（見偵查卷二
        第94頁）。又證人簡菊子於偵、審中均明確證述，當時
        伊與丙○○、甲○○、陳威任及甲○○之岳母等六人投
        資要買北埔那塊地，約定各出資三十七萬元；錢都交給
        甲○○，由甲○○及陳威任處理等語（見偵查卷三第21
        頁；原審審理卷四第27頁）。顯見甲○○確係以買賣土
        地之名義參與集資，並將所募得之資金用以塗銷於系爭
        土地上所設定抵押權，其就系爭土地移轉登記於丙○○
        名下之經過，全力促成且全程參與，是應知悉上開土地
        之價值。復衡諸甲○○亦於原審審理中自承，其知悉丙○○帶其去看之那塊地，係三千元一坪（見原審審理卷
        四第119頁），益徵被告甲○○確知系爭土地價值僅約
        三、四百萬元。
    (3)、又被告甲○○在七十八年下半年後，即開始為被告丙○○管理財物，此觀諸被告甲○○於91年11月12日所提之
        刑事答辯狀甚明，其並於偵查中陳稱，因丙○○說其係
        御財官，須幫丙○○管理財務等語（見偵查卷二第24頁
        、卷一210頁背面），並有被告甲○○所提之民間借款
        明細表影本、丙○○核對帳冊結果表影本、試算表等在
        卷為憑（見偵查卷二第39至42頁），且被告丙○○亦自
        承，被告甲○○有為其記載流水帳，並曾加以查核等情
        （見偵查卷二第134至198頁; 原審審理卷二第163至170
        頁、216至227頁），是被告甲○○確係為被告丙○○管
        理財物，且其與丙○○兩人均知悉，被告丙○○於81年
        間起，財力逐漸困窘，並對外借款，此有前揭民間借款
        明細表影本等資料可證。
    (4)、查被告甲○○於81年7月間任職台灣銀行桃園分行襄理
        兼營業課長，負責核、放款之勘估、初審業務，此有證
        人吳尊明、蔡炳東於桃園縣調查站之筆錄可稽（見偵查
        卷一第41、44頁）。被告甲○○因熟知銀行放款核貸等
        流程，乃告知丙○○，應由丙○○自行委託，經台灣銀
        行核定之第一不動產鑑定公司鑑價上開系爭土地乙節，
        業經被告丙○○自承無訛（見偵查卷一第213背面、原
        審審理卷一第47頁），並經被告乙○○於偵、審中明確
        陳稱，本案確係由丙○○委託鑑定等語（見偵查卷一第
        48頁、原審審理卷三第92頁）。又被告乙○○迭於偵審
        中稱，係由丙○○開車載其至現場（觀諸偵查卷一第91
        至92頁照片，應係坐落位置為緊臨省道台三線他人所有
        之土地，而非本案系爭土地確實所在地，詳如後述）鑑
        價，被告丙○○雖矢口否認，然被告乙○○在原審94
        年9月6日審理時以證人身分結稱：「（審判長）問：你
        為本件鑑定時，是否有到現地勘估？（證人）答：有，
        是地主帶我過去的。... （審判長）問：你能確定在鑑
        定本案五筆土地時，丙○○有陪同你到現場指界？（證
        人）答：確定。」；嗣於94年11月10日於原審復稱：「
        （審判長）問：丙○○說他從來沒有跟你到過現場鑑價
        過，你有何意見時？（證人）答：我在調查局有看過照
        片，有拍到一部車，那部車好像是富豪的車，我自己開
        的是嘉年華的車，所以應該是地主帶我過去看的。...
        （審判長）問：當你在調查站接受詢問時，你如何知道
        照片中那台富豪的轎車是丙○○的車？（證人）答：因
        為照片是附在我的報告書上，我們拍的時候，車子有停
        在那邊，所以我認為應該就是地主帶我們過去看」等語
        （見原審審理卷三第95、97、207、211頁）；再參諸被
        告甲○○於偵查中稱，伊曾坐過被告丙○○之富豪車（
        見偵查卷一第210頁），況被告丙○○亦自認，前開乙○○所拍攝之照片中之富豪轎車與其所有之銀色富豪車
        之車型相同（見原審審理卷二第86頁）；復將上述乙○○所拍攝之照片（偵查卷一第91頁照片二），與被告丙○○所提之勘查土地照片對照比較（見原審審理卷二第
        74頁），可知二幀照片中之富豪轎車應係同一輛。綜上
        ，被告丙○○確係受被告甲○○之指示，委託第一不動
        產鑑定公司鑑價本案系爭土地，且係由被告丙○○開其
        銀色富豪車，載該公司估價師乙○○至現場鑑價。又乙○○於桃園縣調查局調查時供稱，鑑價時，丙○○曾向
        其表示，申請該土地鑑價報告書純粹係作為資產證明用
        ，而非用於銀行設定抵押證明，故要其評估地價時儘量
        提高單價，希望其能配合辦理等語（見偵查卷一第48頁
        。至被告乙○○所犯刑法第215條之業務上文書登載不
        實罪，詳如後述），嗣被告乙○○於其業務上所職掌之
        鑑定報告書上書立「該筆土地每坪單價為二萬元，總值
        為一千九百三十一萬一千八百元」等不實事項，有第一
        不動產鑑定中心股份有限公司之鑑定報告出附卷可稽（
        見偵查卷一第84頁）。益徵被告丙○○與甲○○，為因
        應丙○○財務日漸窘困之情狀，基於為自己及他人不法
        之利益之意圖，明知系爭土地僅價值三、四百萬元，卻
        由丙○○要求估價師乙○○，儘量高估該土地價格，並
        將鑑定報告書，交付甲○○，再由甲○○持之向甲○○
        所任職之台灣銀行桃園分行申請貸款。
    (5)、再者，紅寶石公司於82年1月12日，以本案系爭土地及
        彰化市○○○段592、592-1地號二筆土地做為本件貸款
        之共同擔保物，向台灣銀行桃園分行申請貸款，該案申
        請資料之提出及核、放款之勘估、初審業務，均由被告
        甲○○為之，業經被告甲○○自承在卷（見偵查卷一第
        69、70、71、212頁）；被告丙○○亦自認，其提供土
        地所有權狀、身份證、印章、存摺、紅寶石公司之執照
        暨個人及公司帳戶等資料，交予被告甲○○申請貸款（
        見原審審理卷二第22頁）；另證人簡菊子於原審中證述
        ，甲○○以圖章及銀行借款文件遊說伊當82年貸款案之
        保證人，伊有同意之等語（見原審審理卷四第30頁）；
        復參諸證人吳尊明於於桃園縣調查站調查時證稱：紅寶
        石公司之申貸資料由甲○○轉交其處理；該案由授信人
        甲○○承辦，勘估及初審業務均由甲○○全權作業等語
        （見偵查卷一第40頁）。顯見，本件紅寶石公司之申貸
        案，係由被告丙○○提出相關資料，再由被告甲○○進
        行該案之提出暨勘估、初審等程序。又被告吳振權明知
        系爭土地僅值三、四百萬元，被告乙○○所出具之前揭
        鑑定報告，內容亦非屬實，均如前述，竟利用其在台灣
        銀行桃園分行擔任土地勘價初審業務之便，分別於借款
        人「紅寶石公司」之貸款戶質押品勘估表簽註意見欄內
        記載「上列時價擬依鑑價公司計算每坪2000 0元之八折
        即每坪16000元」，及於借款人「紅寶石公司」之參採
        專門鑑價機關鑑估不動產報告審查表之審查意見處批載
        「經查詢附近價格均在每坪三至四萬之間與該鑑價公司
        之勘估價相當，本行擬予採信」等詞，此有臺灣銀行貸
        款戶質押品勘估表暨臺灣銀行參採專門鑑價機關鑑估不
        動產報告審查表在卷可憑（見偵查卷一第99、101、105
        頁），嗣並致台灣銀行桃園分行同意而貸與紅寶石公司
        二千萬元，益徵被告甲○○確有故意違法高估土地價值
        。復觀諸「臺灣銀行本行董事會稽核室稽核甲○○遭客
        戶檢舉於桃園分行中級襄理任內涉嫌不當案專案查核報
        告」，其中第三點，查核結果略載「（一）掏空並侵占
        紅寶石業股份有限公司貸款貳仟萬元部份：1、紅寶
        石業股份有限公司於82年1月12日向本行訂借短擔放
        週轉金共二筆，合計為貳仟萬元正，期限一年。屆期後
        以沖轉借貸方式辦理續借一年，續借後繳息至八十三年
        八月。九月起逾期，餘欠金額為新台幣一二、四七五、
        三八二元正，經奉准轉列呆帳。吳員承辦本案核有疏失
        ，業經人評會議處，並奉核定申誡乙次。2、本案所撥
        款項流入丙○○松江分行帳戶三筆共新台幣壹佰肆拾萬
        元；流入吳員岳母歐劉梅帳戶一筆共壹佰肆拾伍萬元，
        其中陸拾伍萬元再轉存入吳員帳戶；流入本行技術員林
        漢文帳戶一筆共貳百萬元。3、本案貸款償還利息來源
        均由紅寶石公司活期存款帳戶轉償。……（三）多筆土
        地買賣設定抵押侵占利息，投資帳務不清等涉嫌詐騙背
        信侵占等情部份：……2、有關本案各關係人金錢往來
        帳戶之存、取款條多係出自吳員筆跡，且部分丙○○帳
        戶之取款條亦由吳員驗印，如帳號000000000
        00─八二、三、一二轉帳提取一００、０００元，八
        二、三、一七現金提取二八、一七五元，……」。第四
        點，本室查核意見略載：「（二）吳員身為授信助理業
        務主管，為授信戶經手借款業務及合夥投資等有關金錢
        往來關係，違反「公營金融保險事業機構人員生活道德
        規範」，核有欠妥。（三）吳員代所經管授信客戶及本
        案其他關係人填寫存、提款條及代為驗印，有違本行內
        控牽制規範，核有欠妥。」（見偵查卷三第156至163頁
        ），足證被告甲○○確係為台灣銀行處理事務之人而違
        背其任務，在業務上登載不實事項，進而行使該文書，
        致生損害於台灣銀行桃園分行。
    (6)、末查，被告甲○○於台灣銀行桃園分行核撥二千萬借款
        至紅寶石公司支票存款帳戶後，即陸續將該二千萬元或
        以轉入帳號及提領現金之方式，分別清償證人歐世傳、
        歐劉梅、林漢文、張培業、張超、游淑媛等人之借款；
        或自上開帳戶取款一百零八萬一千八百三十八元，開立
        支票號碼為ＦＦ0000000、受款人為甲○○之台
        灣銀行支票一張，再轉入泰安證券股份有限公司；或自
        上開帳戶取款四十萬元，存入丙○○帳。迨83年1月間
        因已屆借款到期日，被告甲○○與丙○○已無力清償借
        款，被告甲○○乃利用其知悉「借新還舊」之銀行慣例
        ，均不會再行就抵押物重為勘估，遂再以同一條件持同
        一擔保品向台灣銀行桃園分行續一年期借款二千萬元，
        嗣因週轉失靈而於83年8月間起即未再支付利息，致台
        灣銀行桃園分行高達二千萬元之呆帳等情，業經證人歐
        世傳、歐劉梅、林漢文、張培業、張超、游淑媛等人證
        述綦詳（見偵查卷一第52至62頁），並有台灣銀行桃園
        分行取款及存入憑條（見偵查卷一第174至183頁）、支
        票號碼為ＦＦ0000000支票影本（見偵查卷一第
        181頁）、臺灣銀行八十二年一月十二日放款借據（借
        據號數二五九七、二五九八）及八十三年一月十四日放
        款借據（借據號數三一三一）（見偵查卷一第30至38頁
        ）等在卷可按。足證被告甲○○與丙○○均獲有不法利
        益，並致台灣銀行桃園分行受有損害。
   (7) 、另被告丙○○之辯護人主張，系爭五筆土地，經台灣新
        竹地方法院民事執行處八十九年度執字第六一六七號強
        制執行中送請鑑價，鑑定價格為：土地195 地號價格三
        百四十八萬九千五百二十一元，土地64地號價格為一百
        零五萬零九百九十四元，土地65地號價格為一百四十五
        萬五千三百零三元，土地194 地號價格為二百六十七萬
        三千八百七十七元，土地193 地號價格為八十二萬一千
        六百五十一元，合計約九百四十九萬元（上開五筆土地
        為系爭土地改編地號），此有該院90年5月7日新院錦執
        莊字第6167號民事執行處通知一件在卷足憑。又依台灣
        彰化地方法院87年8月15日85執己字第6799號民事執行
        處通知，記載彰化市○○段592地號、同段592-1地號等
        二筆土地拍賣所得金額為八百十九萬四千元，而被告甲○○就上開二筆土地所勘估之土地部分押值為八百零八
        萬七千四百八十八元。相較之下，被告甲○○就上開二
        筆土地所為之勘估價值並未逾該二筆土地之實際拍賣所
        得。再綜計上開七筆土地之拍定價格逾一千七百五十萬
        元，與本件所核貸之二千萬元，尚非有絕對明顯之差距
        。是被告丙○○已提供足夠之擔保，自難認借款之際有
        何不法之意圖，且與甲○○有何共同犯意之聯絡云云。
        惟是否有為自己不法利益之意圖，而為違背任務之行為
        ，應以行為時認定之，而非以事後之情狀恣意推斷。本
        件於申貸當時，被告甲○○、丙○○均明知系爭五筆土
        地僅值三、四百萬之事實，已如前述，茲系爭五筆土地
        之鑑定價格，係於台灣新竹地方法院強制執行時送請鑑
        價，當與本案行為時之價格不同，自不得執之逆推被告
        丙○○於借款之際，無不法之意圖，併此敘明。
  　(8)、綜上所述，被告丙○○與甲○○就本案此部份背信、偽
    　　造文書暨行使偽造文書之犯行，確有共同行為之決意與
      　行為分擔。至被告甲○○辯稱主觀上並無故意違法高估
        土地價值；丙○○辯稱，伊無與甲○○謀議向台灣銀行
        桃園分行獲取不法利益之情事云云，均為卸責之詞，洵
        無足採。本案此部份事證明確，渠等犯行均堪認定。
（二）、被告乙○○部分：
    (1)、依證人洪祖祺在原審95年7月26日審理時結稱：「（證
        ）答：不知道是土地過戶之前還是之後，有一天的假日
        我有帶七、八個人過去，到一個路邊有公車站牌，站名
        是寫土地的段名，不知道什麼排，大家就下車，丙○○
        有帶地圖，但我也不會看，【而且我也不知道詳細的位
        置】，我叫丙○○自己看。（審判長）問：你叫丙○○
        怎麼看？看那裡？（證人）答：公車站牌附近有一個空
        地，我是跟他講是公車站牌這個段名，不知道是這裡還
        是在哪裡，我就叫他看地圖自己找。（審判長）問：丙○○跑到那裡看你知道嗎？（證人）答：他們自己去看
        ，我沒有跟著去，我就在空地那裡，一群人就在那邊，
        就在路邊... （審判長）問：你指土地是在山頂，所指
        的地方距離你所站立的地方是否很遠？（證人）答：我
        只跟他們說在山頂，要他們自己拿地圖去看，【實際位
        置我也不知道】。」等語【見原審審理卷三第18至19頁
        】，堪認證人洪祖祺並未明確告知被告丙○○等人系爭
        土地之實際坐落位置，究係其本人亦無法確知該土地之
        實際位置？抑或係出於其所故為錯誤之誘導？均非無可
        能。又對照被告丙○○所提出81年9月20日洪祖祺、陳
        威任、成子麟、張秀雲、徐裕翔、簡妙芸等人立具之同
        意書記載：「茲承洪祖祺先生擬敬獻所有土地新竹縣北
        埔鄉○○段麻布樹排小段130-5、130-10、40 5-1、405
        -5、405-4計五筆約900多坪曾貸借360萬元，今大家一
        起來現場承其指明地點為20米公路邊「麻布樹排」客運
        招呼站牌下，因之地點佳，【建廟交通也方便，在公路
        邊】，所以立同意書人決定負責籌備買地款及建廟款共
        同建廟不誤。」等語，足證被告丙○○當時認為系爭土
        地係坐落在臨省道台三線路邊（被告丙○○當初雖誤認
        系爭土地之所在，惟其因原地主洪祖祺之告知，故確知
        系爭土地之價格僅值三、四百萬元，已如前述）。
    (2)、查被告丙○○在洪祖祺之錯誤引導下，誤認系爭土地之
        實際坐落位置為緊臨省道台三線，則被告乙○○既係由
        被告丙○○所帶往鑑價現場指界，指界顯然有誤，被告
        乙○○鑑價者應係前述臨省道台三線路邊之土地。
    (3)、又被告乙○○雖非本案系爭土地之實際所在地鑑價，惟
        其在桃園縣調查站調查時已自白，依鑑定報告書內容記
        載，係地主丙○○委託鑑價，其曾與被告丙○○一同至
        前述土地現場勘查及拍照，期間丙○○向其表示，該鑑
        定報告書僅作為資產證明之用，而非用於銀行設定抵押
        ，故要求其在評估土地價格時，莫過太保守，能儘量提
        高單價，且丙○○有急用，希冀其能配合辦理，是以其
        未核對地籍圖，即草率完成該鑑定報告等語，於偵查時
        ，復為如上陳述（見偵查卷一第48頁、偵查卷一第318
        、319頁）。且其於原審審理時亦說明，八十一年時土
        地之價額有下跌之情形（原審審理卷三第150頁），顯
        見其確係應丙○○所述之要求，高估其所鑑定之土地價
        值，並於其業務上所職掌之土地鑑定報告上書立（一）
        土地坐落：本案土地坐落於北埔鄉東北側，西側臨接台
        三線省道，至竹東公車總站約2.5公里... 由於台三線
        道路已闢建完成，縮短本地區與竹東的距離，對本案地
        區具有正面的效果，未來台三線全線拓寬完畢，可加速
        北埔鄉的整體發展，人口的移入將更為迅速。（二）交
        通情況：本案臨接24米台三線省道；就本案土地價值推
        定，以臨接道路寬度24米，臨接尺度深度76114米，而
        以該筆土地每坪單價為20000元，總值為00000000元等
        不實事項。
    (4)、本案此部份事證明確，被告乙○○之犯行應堪認定。
四、核被告甲○○所為，係犯刑法第342條第1項之背信罪、第21
    6條、第215條之行使業務登載不實罪；檢察官於犯罪事實欄
    有載述被告背信之犯罪事實，然漏引背信罪之法條，附此敘
    明。被告乙○○則犯刑法第216條、第215條之行使業務登載
    不實罪。又被告等行為後，刑法業於94年1月7日修正公布刪
    除，並於95年7月1日施行，新法第31條第1項但書增訂: 無
    特定關係者，得減輕其刑之規定，屬可罰性要件之變更，比
    較新舊法，依第2條但書規定，應適用有利被告等之新法。
    另被告行為時，修正前刑法第28條規定：「二人以上共同實
    施犯罪之行為者，皆為正犯」；修正後刑法第28條規定：「
    二人以上共同實行犯罪之行為者，皆為正犯」。修正後刑法
    第28條規定之共同正犯，基於個人責任原則及法治國人權保
    障，限於直接從事構成犯罪事實之行為者（含共謀共同正犯
    ），排除「陰謀共同正犯」及「預備共同正犯」之類型，是
    修正後之共同正犯之可罰性要件之範圍業已限縮。惟本件情
    形，被告丙○○不論依修正前、後之規定，均成立共同正犯
    。被告丙○○雖非從事事務之人，亦非為台灣銀行處理事務
    之人，仍以正犯論，則丙○○就上開犯行，與甲○○間有犯
    意聯絡及行為分擔，為共同正犯。再修正後之刑法刪除第55
    條關於牽連犯之規定，則所犯牽連各罪應依數罪併罰之規定
    分論併罰，比較新舊法之規定，修正後之規定並非有利被告
    ，依刑法第2條第1項之規定，應適用行為時之法律，即修正
    前刑法第55條牽連犯之規定。被告甲○○、丙○○所犯上揭
    罪間，有方法結果之牽連關係，應從一較重之背信罪處斷。
    原審未察，遽為無罪之諭知，尚有未洽。檢察官執以指摘原
    判決不當，為有理由，應予撤銷改判。爰審酌被告等之犯罪
    、素行、動機、目的、手段、所得利益、犯後態度等一切情
    狀，分別量處如主文第2、3項所示之刑。末查查被告犯罪後
    ，刑法第四十一條業於九十年一月四日修正，其第一條前段
    為「犯最重本刑為五年以下有期徒刑以下之刑之罪，而受六
    月以下有期徒刑或拘役之宣告，因身體、教育、職業、家庭
    之關係或其他正當事由，執行顯有困難者，得以一元以上三
    元以下折算一日，易科罰金。」並於同年月十日公佈施行，
    於同年月十二日生效，比較新舊法之規定，以變更後當時之
    新法對被告有利，依刑法第二條第一項前段之規定，自應適
    用該規定，而准予易知易科罰金。至其折算標準，修正前罰
    金罰鍰提高標準條例第2條前段（現已刪除）規定，就其原
    定數額提高為100倍折算1日，則本件被告行為時之易科罰金
    折算標準，應以銀元300元折算1日，經折算為新臺幣後，應
    以新臺幣900元折算為1日。惟95年7月1日修正公布施行之刑
    法第41條第1項前段則規定：「犯最重本刑為五年以下有期
    徒刑以下之刑之罪，而受六個月以下有期徒刑或拘役之宣告
    者，得以新臺幣一千元、二千元或三千元折算一日，易科罰
    金。」，第2項規定：「前項規定於數罪併罰，其應執行之
    刑未逾6月者，亦適用之。」比較修正前後之易科罰金標準
    ，以95年7月1日修正公布施行前之規定，較有利於行為人，
    則應依刑法第2條第1項前段，適用修正前刑法第41條第1項
    前段規定，定其折算標準。
五、公訴意旨另以: 被告甲○○、丙○○亦共同涉犯貪污治罪條
    例第6條第1項第4款公務員對於主管或監督之事務直接圖利
    罪云云。惟查: 被告行為後，貪污治罪條例於95年5月5日經
    修正，查該次修正僅就第2條、第8條、第20條作出修正，除
    第2條部分，與本案有其相關外，其餘部分，則與本件之論
    罪科刑無涉。又原刑法第10條第2項規定：「稱公務員者，
    謂依法令從事公務之人員。」已於94年1月7日公布修正為：
    「稱公務員者，謂下列人員：一依法令服務於國家、地方自
    治團體所屬機關　而具有法定職務權限，以及其他依法令從
    事於公共事務，而具有法定職務權限者。二……」並於95年
    7月1日起施行，是刑法上公務員之定義在新法施行後，已較
    前為嚴格，犯罪構成要件已有變更；而貪污治罪條例第2條
    前段原規定：「依據法令從事公務之人員，犯本條例之罪者
    ，依本條例處斷。」亦於95年5月5日修正為：「公務員犯本
    條例之罪者，依本條例處斷。」於同年7月1日施行，以配合
    前述刑法關於公務員定義之修正，即採與刑法相同之公務員
    定義，比較新舊法，以修正後之規定有利於被告，應依修正
    後之規定為本件法律之適用。本件被告甲○○所任職臺灣銀
    行，業於92年7月1日改制台灣銀行股份有限公司，其即無公
    務員之身分至明，則被告甲○○、丙○○自無共同涉犯貪污
    治罪條例第6條第1項第4款公務員對於主管或監督之事務直
    接圖利罪，惟此部分與上開論罪部分間，檢察官認有裁判上
    一罪關係，爰不另為無罪之諭知。
據上論斷，應依刑事訴訟法第369條第1項前段、第364條、第299
條第1項前段，刑法第2條第1項、第342條第1項、第216條、第21
5條、第31條第1項、修正前刑法第41條第1項前段、第28條、第
55條、修正前罰金罰鍰提高標準條例第2條第1項前段，判決如主
文。
本案經檢察官張啟彬到庭執行職務。
中　　華　　民　　國　　96　　年　　2　　月　　8　  　日
　　　　　　　　　刑事第十六庭  審判長法　官  葉騰瑞
　　　　　　　　　　　　　　　　　　  法　官  莊明彰
　　　　　　　　　　　　　　　　　　  法　官  吳鴻章
以上正本證明與原本無異。
檢察官如不服本判決，應於收受送達後十日內向本院提出上訴書
狀，其未敘述上訴之理由者並得於提起上訴後十日內向本院補提
理由書（均須按他造當事人之人數附繕本）。
被告等不得上訴。
                                      書記官  魏淑娟
中　　華　　民　　國　　96　　年　　2  　月　　 8 　　日
附錄：本案論罪科刑法條全文
中華民國刑法第二百十五條
從事業務之人，明知為不實之事項，而登載於其業務上作成之文
書，足以生損害於公眾或他人者，處三年以下有期徒刑、拘役或
五百元以下罰金。
中華民國刑法第二百十六條
行使第二百十條至第二百十五條之文書者，依偽造、變造文書或
登載不實事項或使登載不實事項之規定處斷。
中華民國刑法第三百四十二條
為他人處理事務，意圖為自己或第三人不法之利益，或損害本人
之利益，而為違背其任務之行為，致生損害於本人之財產或其他
利益者，處五年以下有期徒刑、拘役或科或併科一千元以下罰金
。
前項之未遂犯罰之。
